臺灣屏東地方法院民事判決　　　　　　　110年度訴字第291號
原　　　告　潘光哲　

　　　　　　潘茄慶　
被　　　告　潘盧敬　
　　　　　　潘秀麗　
上 列二 人
訴訟代理人　林珠珍　
被　　　告　潘仕益　
　　　　　　陳潘合里
　　　　　　潘忠伯　
　　　　　　黃秀櫻　
　　　　　　潘鴻富　
　　　　　　潘穀銘　
　　　　　　潘雪華　
　　　　　　黃潘遂　
　　　　　　潘德鄉　
　　　　　　潘天德　
　　　　　　潘台鈴　
　　　　　　潘國坤　
　　　　　　陳潘愛　
　　　　　　潘姵棋　
　　　　　　潘秀傳　
　　　　　　嚴阿梅　
　　　　　　潘天生　
　　　　　　潘振道　
　　　　　　潘振興　
　　　　　　潘振祿　
　　　　　　潘振吉　
　　　　　　李玉春　
　　　　　　陳玉祥　
　　　　　　陳玉美　


　　　　　　陳玉進　

　　　　　　陳美續　
　　　　　　陳誼甄　



　　　　　　陳俊宏　


　　　　　　陳俊成　


　　　　　　潘金美　
　　　　　　潘美寧　
　　　　　　潘文介　
　　　　　　潘庭萱　
　　　　　　林金杏　
　　　　　　許暖英　
　　　　　　許瑋芩　


　　　　　　許菘壬　

　　　　　　潘進檀　
　　　　　　潘杞翕　
　　　　　　潘麗芳　
　　　　　　潘麗柑　

　　　　　　潘進福　
　　　　　　潘進榮　
　　　　　　潘世源　
　　　　　　潘明雄　
　　　　　　潘麗惠　
　　　　　　潘麗鳳　
　　　　　　潘建宏　
　　　　　　潘凱昕　
　　　　　　林夢玟（即林和章之承受訴訟人）　　


上 列一 人
法定代理人　徐凱琳　
兼上列一人
法定代理人　林建佑　

被　　　告　林心茹（即林和章之承受訴訟人）

上 列一 人
法定代理人　鍾麗琴　
兼上列一人
法定代理人　林建志　

被　　　告　林翌盛（即林和章之承受訴訟人）

兼上列一人
法定代理人　林建州　
被　　　告　林夢麒（即林和章之承受訴訟人）

上列當事人間請求分割共有物事件，本院於民國110 年11月17日
言詞辯論終結，判決如下：
    主  文
一、如附表編號1 所示被告應就被繼承人潘能所遺坐落屏東縣Ｏ
    Ｏ鄉ＯＯ段000 地號土地所有權應有部分4 分之1 ，辦理繼
    承登記。
二、如附表編號2 所示被告應就被繼承人潘平和所遺前項土地所
    有權應有部分12分之1 ，辦理繼承登記。
三、兩造共有第一項土地，分割方法為：㈠如附圖編號231 ⑴所
    示面積117.08平方公尺部分，分歸由被告潘盧敬、潘秀麗各
    按應有部分2 分之1 維持共有；㈡如附圖編號231 ⑵所示面
    積117.08平方公尺部分，分歸由如附表編號2 所示被告公同
    共有；㈢如附圖編號231 ⑶所示面積351.26平方公尺部分，
    分歸由如附表編號1 所示被告公同共有；㈣如附圖編號231
    ⑷所示面積702.52平方公尺部分，分歸由原告潘光哲、潘茄
    慶各按應有部分2 分之1 維持共有；㈤如附圖編號231 所示
    面積117.08平方公尺部分，分歸由被告潘仕益取得。
四、訴訟費用由兩造按附表「訴訟費用負擔之比例」欄所示比例
    負擔。
    事實及理由
壹、程序部分
一、按請求分割共有物之訴，屬於民事訴訟法第56條第1 項所稱
    訴訟標的對於共同訴訟之各人必須合一確定者（最高法院42
    年台上字第318 號判決意旨參照）。本件原告起訴時，原列
    潘能、潘平和、潘盧敬、潘秀麗、潘仕益為被告，請求分割
    坐落屏東縣ＯＯ鄉ＯＯ段000 地號土地（下稱系爭土地），
    惟潘能已於民國41年10月11日死亡，其繼承人為如附表編號
    1 所示之被告，潘平和於34年3 月28日死亡，其繼承人為如
    附表編號2 所示被告等情，有戶籍謄本及土地登記謄本在卷
    可稽，則原告追加如附表編號1 、2 所示之人為被告，並同
    時請求潘能、潘平和之繼承人分別就其所遺如附表所示土地
    所有權應有部分辦理繼承登記，依民事訴訟法第255 條第1
    項第5 款規定，原告所為訴之追加，於法並無不合，應予准
    許。
二、本件被告林和章於訴訟繫屬中之110 年2 月13日死亡，林夢
    玟、林心茹、林翌盛、林夢麒均為其繼承人，有戶籍謄本戶
    、繼承系統表及本院民事庭查詢聲明拋棄繼承表在卷可稽（
    見本院卷㈡第45至61頁），則原告具狀聲明上開被告承受訴
    訟（見本院卷㈡第39頁），揆諸民事訴訟法第168 條、第17
    5 條第2 項及第176 條規定，於法自無不合，應予准許。
三、本件除被告潘盧敬、潘秀麗、潘仕益、潘忠伯、潘天生、陳
    誼甄、許暖英以外，其餘被告經合法通知，均未於最後言詞
    辯論期日到場，核無民事訴訟法第386 條所列各款情形，爰
    依原告之聲請，由其一造辯論而為判決。
貳、實體部分
一、原告主張：兩造共有系爭土地，各共有人之應有部分如附表
    應有部分比例欄所示，且系爭土地屬鄉村區乙種建築用地，
    並無因其使用目的而有不能分割之情形，共有人間亦未以契
    約訂有不分割之期限，惟其分割方法不能協議決定。又共有
    人潘能已於41年10月11日死亡，其繼承人為如附表編號1 所
    示被告；潘平和已於83年2 月15日死亡，其繼承人有如附表
    編號2 所示被告，迄今均尚未辦理繼承登記。爰提起本件訴
    訟，請求附表編號1 、2 所示被告分別就其被繼承人潘能、
    潘平和所遺系爭土地所有權應有部分辦理繼承登記，並請求
    按如主文第3 項所示方法分割系爭土地等情，並聲明：㈠如
    主文第1 、2 項所示。㈡兩造共有系爭土地，准予分割。
二、被告潘盧敬、潘秀麗、潘仕益、潘忠伯、潘天生、陳誼甄、
    許暖英、潘鴻富、潘德鄉、潘秀傳、嚴阿梅、陳玉美、陳玉
    進、陳美續、陳俊宏、陳俊成、許瑋芩、許菘壬、潘進福均
    陳稱：主張按如主文第3 項所示方法分割系爭土地等語，並
    聲明：同意分割。其餘被告均未於言詞辯論期日到場，亦均
    未提出書狀作任何聲明或陳述。
三、本院得心證之理由：
㈠  按各共有人，除法令另有規定外，得隨時請求分割共有物。
    但因物之使用目的不能分割或契約訂有不分割之期限者，不
    在此限，民事訴訟法第823 條第1 項定有明文。又按分割共
    有物，性質上為處分行為，依民法第759 條規定，共有不動
    產之共有人有人死亡時，於其繼承人未為繼承登記以前，固
    不得分割共有物，惟如於訴訟中，請求繼承人辦理繼承登記
    ，並合併為分割共有物之請求，不但符合訴訟經濟原則，抑
    與民法第759 條及強制執行法第130 條規定之旨趣無違（最
    高法院69年台上字第1012號判決意旨參照）。查原告主張系
    爭土地係鄉村區乙種建築用地，為兩造所共有，各共有人之
    應有部分如附表「應有部分比例」欄所示，系爭土地依其使
    用目的並無不能分割之情形，共有人間亦未以契約訂有不分
    割之期限，惟其分割方法迄不能協議決定，且潘能於41年10
    月11日死亡，其繼承人為如附表編號1 所示之被告，潘平和
    於34年3 月28日死亡，其繼承人為如附表編號2 所示被告等
    情，有土地登記謄本、戶籍謄本、繼承系統表、臺灣高雄少
    年及家事法院函、臺灣花蓮地方法院家事法庭函及本院民事
    庭查詢聲明拋棄繼承表在卷可稽（見本院卷㈠第25至27、45
    至248 、323 至341 、345 、361 、363 頁；卷㈡第45至63
    、131 至135 、147 至149 頁），則原告請求附表編號1 、
    2 所示被告各就其被繼承人潘能、潘潘平和所遺系爭土地所
    有權應有部分4 分之1 及12分之1 辦理繼承登記，並請求裁
    判分割系爭土地，於法即無不合，應予准許。
㈡  次按分割之方法不能協議決定，或於協議決定後因消滅時效
    完成經共有人拒絕履行者，法院得因任何共有人之請求，命
    為下列之分配：一、以原物分配於各共有人。但各共有人均
    受原物之分配顯有困難者，得將原物分配於部分共有人。二
    、原物分配顯有困難時，得變賣共有物，以價金分配於各共
    有人；或以原物之一部分分配於各共有人，他部分變賣，以
    價金分配於各共有人，民法第824 條第2 項定有明文。又裁
    判分割共有物，如採原物分割者，法院僅須斟酌共有物之性
    質及其經濟效用，作公平合理之分配即可。經查：
  1.系爭土地東北側有磚造倉庫、鐵皮豬舍及空地，現由潘能之
    繼承人使用；西北側有三棟建物，由西往東分別為潘仕益使
    用之2 樓建物1 棟，潘盧敬、潘秀麗使用之2 樓建物1 棟，
    潘平和之繼承人使用之平房1 棟；南側有鐵皮倉庫、工廠及
    2 樓建物1 棟，現由原告使用等情，業據本院於110 年3 月
    2 日會同兩造至現場勘驗，有勘驗筆錄在卷可稽（見本院卷
    ㈠第435 至437 頁），並經屏東縣潮州地政事務所測量屬實
    ，有該所110 年3 月8 日屏潮地二字第11030172300 號函附
    「複丈成果圖」在卷足憑（見本院卷㈠第459 至461 頁），
    堪以認定。
  2.本院審酌原告主張按如主文第3 項所示之方法分割（見本院
    卷㈡第127 、137 頁），各共有人受分配土地均屬方整，並
    接近共有人目前使用現況，可避免系爭土地上共有人已興建
    之建物拆除，以減少共有人間之損害，俾利土地及建物發揮
    最大效益，且被告就此分割方法，均未表示反對意見，是本
    院考量各共有人實際占有使用現況、聯外道路位置、分割後
    土地之完整性、大多數共有人意願及經濟價值等一切情狀，
    認系爭土地按如主文第3 項所示之方法分割，應屬公平適當
    ，爰依此方法分割系爭土地如主文第3 項所示。又本件分割
    結果，各共有人受分配之面積並無增減，分割後5 筆土地臨
    路之情形亦無太大差異，堪認分割後價值尚屬相當，無須互
    相以金錢補償，爰不另為補償之諭知，併此敘明。
四、末按因共有物分割、經界或其他性質上類似之事件涉訟，由
    敗訴當事人負擔訴訟費用顯失公平者，法院得酌量情形，命
    勝訴之當事人負擔其一部，此據民事訴訟法第80條之1 定有
    明文。分割共有物之訴，本質上屬無訟爭性之非訟事件，兩
    造本可互換地位。原告起訴雖於法有據，但被告之應訴實因
    訴訟性質所不得不然，本院認為訴訟費用如均由敗訴當事人
    負擔，顯失公平，而應由兩造依其應有部分之比例分擔，較
    為公允，爰諭知如主文第4項所示。
五、訴訟費用負擔之依據：民事訴訟法第78條、第80條之1 、第
    85條第2 項。
中　　華　　民　　國　 110　　年　　11　　月　　30　　日
                  民事第二庭    法　官　俞亦軒
正本係照原本作成。
如對判決上訴，須於判決送達後20日內向本院提出上訴狀，其未
表明上訴理由者，應於提出上訴後20日內向本院補提理由書狀（
均須按他造當事人之人數附繕本）。如委任律師提起上訴者，應
一併繳納上訴審裁判費。
中　　華　　民　　國　110 　　年　　11　　月　　30　　日
                                書記官　應慧芳
附表：
┌──┬────┬────────┬────────┐
│編號│共有人  │應有部分比例    │訴訟費用負擔比例│
├──┼────┼────────┼────────┤
│ 1  │潘鴻富  │公同共有4 分之1 │連帶負擔4分之1  │
│    │潘穀銘  │（潘能所遺）    │                │
│    │潘雪華  │                │                │
│    │潘天德  │                │                │
│    │潘台鈴  │                │                │
│    │潘德鄉  │                │                │
│    │黃潘遂  │                │                │
│    │李玉春  │                │                │
│    │潘振道  │                │                │
│    │潘振興  │                │                │
│    │潘振祿  │                │                │
│    │潘振吉  │                │                │
│    │潘國坤  │                │                │
│    │陳潘愛  │                │                │
│    │嚴阿梅  │                │                │
│    │潘秀傳  │                │                │
│    │潘姵棋  │                │                │
│    │潘天生  │                │                │
│    │陳玉祥  │                │                │
│    │陳俊宏  │                │                │
│    │陳俊成  │                │                │
│    │陳玉美  │                │                │
│    │陳玉進  │                │                │
│    │陳美續  │                │                │
│    │陳誼甄  │                │                │
│    │林建佑  │                │                │
│    │林建志  │                │                │
│    │林建州  │                │                │
│    │林金杏  │                │                │
│    │林夢玟  │                │                │
│    │林心茹  │                │                │
│    │林翌盛  │                │                │
│    │林夢麒  │                │                │
│    │許暖英  │                │                │
│    │許瑋芩  │                │                │
│    │許菘壬  │                │                │
│    │潘世源  │                │                │
│    │潘明雄  │                │                │
│    │潘麗惠  │                │                │
│    │潘麗鳳  │                │                │
│    │潘建宏  │                │                │
│    │潘凱昕  │                │                │
│    │潘金美  │                │                │
│    │潘庭萱  │                │                │
│    │潘美寧  │                │                │
│    │潘文介  │                │                │
│    │潘進檀  │                │                │
│    │潘杞翕  │                │                │
│    │潘麗芳  │                │                │
│    │潘麗柑  │                │                │
│    │潘進福  │                │                │
│    │潘進榮  │                │                │
├──┼────┼────────┼────────┤
│ 2  │潘忠伯  │公同共有12分之1 │連帶負擔12分之1 │
│    │陳潘合里│（潘平和所遺）  │                │
│    │黃秀櫻  │                │                │
├──┼────┼────────┼────────┤
│ 3  │潘盧敬  │24分之1         │同左            │
├──┼────┼────────┼────────┤
│ 4  │潘秀麗  │24分之1         │同左            │
├──┼────┼────────┼────────┤
│ 5  │潘茄慶  │4分之1          │同左            │
├──┼────┼────────┼────────┤
│ 6  │潘光哲  │4分之1          │同左            │
├──┼────┼────────┼────────┤
│ 7  │潘仕益  │12分之1         │同左            │
└──┴────┴────────┴────────┘